臺灣屏東地方法院刑事判決　　　　　　　　　　　　　　九十年度訴字第六六一號
　　公　訴　人　臺灣屏東地方法院檢察署檢察官
　　被　　　告　甲○○
　　　　　　　　李卯○○
　　　　　　　（即卯○○
　　共　　　同
　　選任辯護人　鍾治漢律師
右列被告等因偽造文書等案件，經檢察官提起公訴（八十五年度偵字第四四一九號、
八十五年度偵字第六０六九號、八十六年度偵字第一七一二號），本院判決如左：
    主  文
李卯○○連續行使偽造私文書，足以生損害於他人，處有期徒刑壹年。
甲○○無罪。
    事  實
一、李卯○○於民國八十二年、八十三年、八十四年間分別召集鄰坊共組互助會，八
    十二年九月十日召集會員六十一人（不含會首），會期自八十二年九月十日至八
    十六年六月十日止，每會新台幣（下同）一萬元，採內標制，約定每月十日在屏
    東縣東港鎮○○街九十三號李卯○○住處開標（以下稱甲會）；八十三年八月三
    十日召集會員六十六人（不含會首），會期自八十三年八月三十日至八十七年八
    月三十日，每會一萬元，採內標制，約定每月三十日在同上址開標（以下稱乙會
    ）；八十四年七月二十日召集會員四十四人（不含會首），會期自八十四年七月
    二十日起，每會一萬元，採內標制，約定每月十五日在同前址開標（以下稱丙會
    ）。詎其於八十四年、八十五年間，因投資股票虧本，週轉不靈，竟基於為自己
    不法所有之概括犯意，連續利用會員未親自到場投標，及會員間彼此並不完全認
    識之機會，在甲會互助會第十七會時，偽造壬○○（會單上記載『順成』）會員
    之標單，填寫姓名『順成』及投標金額二千五百元；在乙會互助會第十七會時，
    偽造辛○○（會單上記載『春福』）會員之標單，填寫姓名『春福』及投標金額
    二千五百元，並分別於各該互助會之開標日，持以提示於其他會員藉以行使，分
    別向各會活會員佯稱係如附表所示之會員得標，致使甲會、乙會之其他活會會員
    因而陷於錯誤，而交付會款，分別在甲會詐得四十九萬七千五百元、乙會詐得五
    十三萬五千元，共計一百零三萬二千五百元（詳見附表所載），均足生損害於上
    開各被冒標之會員及當時尚未得標之活會會員，李卯○○冒標完畢後即將偽造之
    標單丟棄，嗣於八十五年六月間突然宣告停止標會，己○○○等人於整理互助會
    款時，始知上情。
二、案被害人己○○○、庚○○、戊○○、丙○○、癸○○、丁○、乙○○○、辛○○等人訴由臺灣屏東地方法院檢察署檢察官偵查起訴。
    理  由
壹、有罪部分
一、訊據被告李卯○○對於右揭事實均坦承不諱，核與被害人壬○○、辛○○之指述
    相符，且有甲會、乙會互助單、死會活會明細表二份在卷可稽，被告之自白堪認
    與事實相符，其犯行堪以認定，應依法論科。
二、按民間互助會之投標單，其上如僅記載投標人之姓名及標金，則依習慣，係表示
    投標人願以該標金為利息標取會款之用意，被告之冒用壬○○（會單上記載『順
    成』）、辛○○（會單上記載『春福』）二人之名義，在標單上書寫其姓名及所
    出之利息，表示該名義人願出所書利息金額標取會款，自係偽造並行使刑法第二
    百二十條第一項以文書論之私文書，其冒簽之姓名，亦不失為偽造署押。被告李
    卯○○意圖為自己不法之所有，冒用附表所示會員名義偽造標單標得會款，使被
    冒名之活會會員及其餘活會會員陷於錯誤，如數交付每期會款，核其所為，係犯
    刑法第二百十六條、第二百十條、第二百二十條第一項之行使偽造以文書論之私
    文書罪，及同法第三百三十九條第一項之詐欺取財罪。其偽造署押為偽造以文書
    論之私文書（下簡稱偽造私文書）之部分行為，不另成罪，偽造私文書而後持以
    行使，偽造之低度行為應為行使之高度行為所吸收，應依行使論擬。被告一次冒
    標行為同時詐欺數活會會員，為一行為觸犯數罪名之同種想像競合犯，應從一重
    處斷。被告二次行使偽造私文書及詐欺犯行，時間緊接，犯罪構成要件均屬相同
    ，顯係各基於概括犯意反覆為之，依連續犯規定各以一罪論，並加重其刑。所犯
    行使偽造私文書罪與詐欺取財罪二罪間，有方法、目的之牽連關係，依刑法第五
    十五條規定，應從一重之行使偽造私文書罪處斷。爰審酌被告犯罪動機、目的、
    手段、所造成之危害、詐得財物達一百零三萬二千五百元、迄未與被害人達成和
    解，及其素行良好，有臺灣高等法院被告全國前案紀錄表、臺灣屏東地方法院檢
    察署刑案資料查註紀錄表各乙份在卷足參，暨其犯罪後坦承犯行，犯罪後態度尚
    佳等一切情狀，量處如主文所示之刑，以資儆懲。
三、至於被告偽造之標單（含其上偽造之署押）並未扣案，且查無任何經濟或留存價
    值，則被告供稱業已丟棄滅失，要屬可信，上開偽造之標單既已滅失，其上偽造
    『順成』、『春福』之署押二枚，亦已不存在，爰不就偽造之標單或單就偽造之
    署押二枚為沒收之諭知，附此敘明。
四、而公訴人另謂：被告李卯○○利用互助會會員彼此不熟之機會，以綽號「基賓」
    及借（冒）用寅○（被告之姐）、朱愛俗（被告之母）、張惠鑾（被告之兄嫂）
    、辰○○（被告之二姐）、蘇樹全（被告之兄）、許添生（被告之姐夫）等人名
    義參加互助會，亦即偽造會員標單虛列人頭，且有低報標息之情，因認被告涉有
    刑法第三百三十九條第一項之詐欺取財罪。經查：
  (一)民間互助會（即合會）乃東南亞國家人民籌措小額資金所習見之金融制度，為民
    間互助之組織。我國民間互助會，習慣上係由會首邀集二人以上會員組織而成，
    通常係因會首欠缺資金，或窘於經濟，但為經營一定之經濟活動，或為某一特定
    之目的，用以籌措所需資金之互助方式。故會首如有假召互助會之名義行詐騙之
    事實，應有積極證據證明，不能單憑會首召集時之經濟狀況，或其事後所從事之
    經濟活動失利，即遽以推測其於召集時即存有詐欺之犯意。刑法第十三條第一項
    明定「行為人對於構成犯罪之事實，明知並有意使其發生者為故意」；同條第二
    項明定「行為人對於構成犯罪之事實，預見其發生，而其發生並不違背其本意者
    ，以故意論」，前者學理上謂為意欲主義，後者謂為容忍主義，但不論其為「明
    知」或「預見」，皆為故意犯主觀上之認識，只是程度強弱有別，行為人有此認
    識進而有「使其發生」或「任其發生」之意，則形成犯意，前者為確定故意、直
    接故意，後者為不確定故意、間接故意，但不論其為「確定故意」或「不確定故
    意」，其「明知」或「預見」乃在犯意決定之前，至於犯罪行為後結果之發生，
    則屬因果關係問題，因常受有物理作用之支配，非必可由行為人「使其發生」或
    「任其發生」，故意之認識與犯罪之結果為截然不同之概念。
  (二)關於偽造會員標單虛列人頭部分：
  (1)被告所召集之甲會、乙會、丙會等三會之互助會，分別開始於八十二年九月、八
    十三年三月，及八十四年七月等期日，而本件宣告停止標會係於八十五年六月間
    ，被告果於召集互助會之始即有詐欺之意圖，大可於取得會首之標金後即逃匿，
    何須歷經二、三年後，甚至在丙會召集後近一年時間方宣告停止標會，被告此舉
    反須多支出日後其他會員得標之會款，且果有擅用「基賓」綽號及借用「寅○」
    等七人名義而虛列會員之情，被告並未在一召集互助會時即捲款而去，相形之下
    ，在日後一、二、三年內尚須多支付該七人之標金，若謂有虛列會員之舉，實難
    想像其不法意圖何在？
  (2)況證人即被告之姐寅○於偵查中證稱：我參加共七會，十日的（即甲會）參加四
    會，用我的本名及偏名，三十日的（即乙會）跟二會，二十日的（即丙會）參加
    一會，都已標走了，十日的（即甲會）第一次是在第六會標到，：：：我都有到
    現場標會，每次標會五至八個人（參八十五年偵字第四四一九號偵查卷第一六三
    頁反面）；證人即被告母親朱愛俗證稱：我參加十日（即甲會）的有三會、二十
    日（即乙會）一會，三十日（即丙會）二會，共六會，平常人都稱我『愛俗』或
    『愛宋』，我都以『愛俗』或『愛宋』的名義參加，第一次是在十幾會標到的，
    第二、三次是在第十九、二十會左右標到，：：：我標的六次都有到會場標會，
    每次標會的到場人數比在庭上的十二人還多（參同前偵查卷第一六四頁）；證人
    即被告兄嫂張惠鑾證稱：我參加六會，共三種互助會，十日（即甲會）開的是六
    十一會，我跟我先生（樹全）共參加三會，都是我去標的，我在第二十幾會標到
    的，第一會、第二會是大約在三十會左右，第三會在約三十六會，：：：，第二
    會是三十日的（即乙會），參加二會，第一次在二十幾會左右標到，：：：，第
    三會是二十日開（即丙會），會員四十四位，我在第十會左右標到，我有到現場
    標會，我只認識蘇朱愛俗、寅○，其他都不認識（參同前偵查卷第一六三頁）；
    證人即被告兄蘇樹全證稱：是我太太用我的名字參加一會，我本身沒有參加，我
    太太叫張惠鑾，是我太太去標的（參同前偵查卷第二０六頁反面）；證人即被告
    姐夫許添生證稱：我有跟十日（即甲會）及三十日（即乙會）的互助會，我參加
    十日（即甲會）一會，已標到，三十日的（即乙會）我參加二會，我太太辰○○
    一會，三十日都是還是活會，我太太也是活會，我用『添生』及『添仔』的名義
    參加，我都有按時繳交會款（參同前偵查卷第二０六頁反面）；及證人即被告二
    姐辰○○於本院審理時證稱：十日的三個會（即甲會），這三個會是我用我的名
    字、我先生名字添生、小姑名字淑惠，這三會實際上都是我在跟，我在出錢，因
    我不想讓我先生知道我多跟了一個會，三十日的三個會（即乙會），這三會都是
    用我先生的名字，十日的會（即甲會）都是死會，三十日的（即乙會）都是活會
    ，我母親和寅○的會我不清楚，但他們有跟會（參本院九十年十月三十日審判筆
    錄第二、三頁）各等語，足徵公訴人所稱被告有借（冒）用寅○（被告之姐）、
    朱愛俗（被告之母）、張惠鑾（被告之兄嫂）、辰○○（被告之二姐）、蘇樹全
    （被告之兄）、許添生（被告之姐夫）等六人之名義參與互助會之情，顯與事實
    不符，實難以前揭被告所召集之互助會所參與之會員有其姐、其母、兄嫂、二姐
    、兄長及姐夫等人之加入，遽爾推斷該記載係被告所虛列。
  (3)又被告雖有登列其夫綽號「基賓」之舉，參之前開說明，亦難以被告事後有停止
    標會之情事，憑此反推被告於召集互助會時，即有意圖為自己不法所有之直接或
    間接故意，揆諸前揭說明，被告所為，並無為自己不法所有之詐欺意圖，至為明
    顯。
  (三)關於低報標息而超收標金之部分：
    觀之起訴書並未指出該部分之具體事證為何，而本院依職權整理該部分之相關事
    證，並佐以告訴人所言，告訴人懷疑有低報標息者，有丙○○、丁○、子○○、
    丑○○等四人。經本院比對及調查相關事證，復參之，(1)告訴人戊○○於本院審
    理時證稱：「因為倒會後大家談起來才知道此事，我繳的部分沒有超過三千元，
    但真正得標的人是以四千元得標，所以我認為他有低報標息，丙○○、丁○、子
    ○○、丑○○都有」（參本院九十一年一月十七日訊問筆錄第六頁）；(2)告訴人
    戊○○證稱：「我和庚○○不同會，我是參加八十三年（即乙會）和八十四年（
    即丙會）的會，九十年十月四日的審判錄第四頁所說卯○○有向我收子○○的這
    個會七千多元的會錢是誤載」（參本院九十一年四月十八日訊問筆錄）；(3)告訴
    人丁○證稱：「八十三年的那個會（即乙會）我參加一會，我是活會，我不知道
    （有無超收會錢），他說多少我就給多少」（參本院九十一年五月二十三日訊問
    筆錄第四頁）；(4)告訴人丙○○證稱：「八十三年的那會（即乙會）我參加二會
    ，都是活會，我的會沒有被冒標，但卯○○用他先生李文文名義和偏名『基賓』
    去跟會，大家都不知道他先生的偏名，所以我認為他是蓄意詐欺，開標我都有去
    現場，所以標多少，他就向我收多少，他沒有向我超收會款」（參本院九十一年
    五月二十三日訊問筆錄第五頁）各等語，顯見關於丁○、丙○○等人均無被超收
    標息之情，又告訴人戊○○本身亦無被超收標息之情事。至於告訴人庚○○提及
    被超收「子○○」、「丑○○」二人標息部分，丑○○參加甲會，八十五年四月
    十日以三千七百元得標，被告卻向她收六千七百元（應收六千三百元），而子○○亦係參加甲會，八十五年六月十日以四千五百元得標，被告卻向她收五千九百
    元（應收五千五百元），並提出隨身朼記之月曆本為據，然該超收標息之事實為
    被告所否認，且佐以告訴人庚○○與其母己○○○均同時參與被告所召集之互助
    會，其款項之收取係由被告李卯○○親自向告訴人庚○○收取，抑或透過其母親
    己○○○而轉交，告訴人並未能進一步提供其他具體之事證以供本院調查，依「
    罪疑利於被告」之證據法則，自難僅憑告訴人庚○○之指述，遽採為被告不利之
    認定。又佐以前述，告訴人戊○○、丁○、丙○○等三人，亦均無被超收標息之
    情，被告此部分犯行實難遽爾認定。
  (四)綜上所述，公訴人所指被告李卯○○有偽造會員標單虛列人頭、低報標息之詐欺
    取財犯行，自屬不能證明，爰應為無罪之諭知，公訴人雖未明確表示上開犯行係
    觸犯何罪名，惟本院認該部分若成立犯罪應為詐欺取財，即與上開有罪之詐欺取
    財罪部分，係為接續行為，為同一基本社會事實，此部分不能證明犯罪，亦無庸
    另為無罪之諭知，附此敘明。
貳、無罪部分
一、公訴意旨略以：被告甲○○與被告李卯○○係夫妻關係，二人共同基於為自己不
    法所有之意圖，召集前述之甲會、乙會、丙會等三會之互助會，且就前述之冒用
    壬○○（會單上載『順成』）及辛○○（會單上載『春福』）二人名義標會、偽
    造會員標單虛列人頭、低報標息等行為，有犯意聯絡及行為分擔，因認被告甲○○與被告李卯○○共犯刑法第二百十六條、第二百十條、第二百二十條第一項之
    行使偽造以文書論之私文書罪，及同法第三百三十九條第一項之詐欺取財等罪嫌
    。
二、按犯罪事實應依證據認定之，無證據不得推定其犯罪事實；又不能證明被告犯罪
    者，應諭知無罪之判決，刑事訴訟法第一百五十四條、第三百零一條第一項分別
    定有明文。又犯罪事實之認定，應憑真實之證據，倘證據是否真實尚欠明確，自
    難以擬制推測之方法，為其判斷之基礎；而認定犯罪事實之證據係指足以認定被
    告確有犯罪行為之積極證據而言，該項證據自須適合於被告犯罪事實之認定，始
    得採為斷罪資料，最高法院著有五十三年臺上字第六五六號、二十九年上字第三
    一０五判例可參。且刑事訴訟上證明之資料，無論其為直接或間接證據，均須達
    於通常一般之人均不致有所懷疑，而得確信其為真實之程度，始得據為有罪之認
    定，若其關於被告是否犯罪之證明未能達此程度，而有合理懷疑之存在，致使無
    從形成有罪之確信，根據「罪證有疑，利於被告」之證據法則，即不得遽為不利
    被告之認定，亦有最高法院七十六年臺上字第四九八六號判例可稽。其以情況證
    據（即間接證據）斷罪時，尤須基於該證據在直接關係上所可證明之他項情況事
    實，本乎推理作用足以確證被告有罪，方為合法，不得徒憑主觀上之推想，將一
    般經驗上有利被告之其他合理情況逕予排除，此觀諸最高法院三十二年上字第六
    七號判例自明。
三、訊據被告甲○○堅決否認有何公訴人所指之犯行，並供稱：互助會的事，係其妻
    李卯○○處理的，伊並不知情等語。
四、經查：
  (一)關於冒用他人名義標會之犯行部分：
    被告李卯○○所召集之甲會、乙會、丙會等三會之互助會，其部分會員係被告卯
    ○○之母親、大姐、二姐、姐夫、兄長、兄嫂等人，被告李卯○○就該互助會之
    召集、標取等之相關事宜之參與程度甚深，且係居於主導地位，應甚明確。又被
    告甲○○自承原係從事廟宇的雕刻，八十三年、八十四年間至大陸投資設木雕廠
    ，大陸負責生產，台灣的廟訂貨，台灣負責安裝，員工有五、六十人等，衡諸常
    情，被告甲○○原即從事廟宇雕刻，對於大陸之設廠，至多僅注重資金之供應及
    調用，對於該互助會自無時間參與，且就該資金來源如何取得，原即由被告李卯
    ○○負責處理一切，觀之附卷之臺灣銀行東港分行於九十年十月十九日以90銀東
    港營字第五八二八號函所附之「李卯○○交易往來明細」之頻繁量，及各互助會
    員與被告李卯○○間之往來情形即明，可見被告就其資金之來源及運用，應無事
    先與被告甲○○取得共識之理，自難僅憑伊二人係夫妻關係，遽認其二人就上開
    犯行有犯意聯絡及行為分擔。再者，復參之告訴人丙○○證稱：大家都不知道他
    先生的偏名（參本院九十一年五月二十三日訊問筆錄第五頁）；我們都認識他先
    生，後來倒會後我們問卯○○『基賓』是誰（參同前日訊問筆錄第六頁）各等語
    ，益臻被告甲○○並未參與互助會之相關事宜，更何庸論及有何冒用他人名義標
    會之犯行，被告甲○○所辯，堪認與事實相符，足認可採。雖被告甲○○於八十
    五年六月間就被告李卯○○突然宣告停止標會之事件發生後，與被告李卯○○一
    同出面處理互助會之相關事宜，亦難憑此即認定被告甲○○與被告李卯○○就前
    揭犯行有何犯意聯絡及行為分擔，被告甲○○此部分之犯行，自屬不能證明，甚
    為明確。
  (二)關於偽造會員標單虛列人頭、低報標息之部分：
    被告李卯○○就此事實部分並無何不法所有之意圖，已如前述。被告甲○○對於
    前揭冒用他人名義標會之犯行，亦無犯意聯絡及行為分擔，復如上述。雖被告甲○○與被告李卯○○係為夫妻關係，其對於互助會之相關事宜既無參與行為，又
    何來有何偽造會員標單虛列人頭、低報標息之犯行，被告此部分之犯行亦屬不能
    證明，至為明顯。
五、綜上所述，公訴意旨認被告甲○○亦涉有行使偽造以文書論之私文書罪、詐欺取
    財罪等之罪嫌，尚有未足。此外，復查無其他積極證據足資證明被告有何公訴人
    所指之犯行，揆諸前開說明，自不得遽為不利被告事實之認定，不能證明被告犯
    罪，應為被告無罪判決之諭知。
據上論斷，應依刑事訴訟法第二百九十九條第一項前段、第三百零一條第一項，刑法
第五十六條、第二百十六條、第二百十條、第二百二十條第一項、第三百三十九條第
一項、第五十五條，罰金罰鍰提高標準條例第一條前段，判決如主文。
本案經檢察官黃莉琄到庭執行職務
中      華      民      國    九十一    年      六      月    二十五    日
                                      臺灣屏東地方法院刑事第二庭
                                          審判長法  官  吳永宋
                                                法  官  陳松檀
                                                法  官  李淑惠
右正本證明與原本無異。
對於本判決如有不服應於收受送達後十日內向本院提出上訴書狀上訴於臺灣高等法院
高雄分院並按他造當事人之人數附具繕本。
                                          書記官        魏慧夷
中      華      民      國      九十一    年      六      月   二十五   日
    附  表 ：
┌────┬────┬──────┬────┬─────────────┐
│冒標會別│冒標會期│冒標之金額  │被冒標者│詐得會款（新台幣）        │
│        │        │（新台幣）  │        │                          │
├────┼────┼──────┼────┼─────────────┤
│甲會（計│第十七會│二千五百元  │壬○○  │死會﹢活會(00000-0000)│
│人，不│        │            │『順成』│＝160000﹢337500          │
│含會首）│        │            │        │＝497500元                │
├────┼────┼──────┼────┼─────────────┤
│乙會（計│第十七會│二千五百元  │辛○○  │死會﹢活會(00000-0000)│
│人，不│        │            │『春福』│＝160000﹢375000          │
│含會首）│        │            │        │＝535000元                │
└────┴────┴──────┴────┴─────────────┘
附錄論罪法條
刑法第二百十六條
 (行使偽造變造或登載不實之文書罪)
行使第二百十條至第二百十五條之文書者，依偽造、變造文書或登載不實事項或使登
載不實事項之規定處斷。
刑法第二百十條
 (偽造變造私文書罪)
偽造、變造私文書，足以生損害於公眾或他人者，處五年以下有期徒刑。
刑法第二百二十條
在紙上或物品上之文字、符號、圖畫、照像，依習慣或特約，足以為表示其用意之證
明者，關於本章及本章以外各罪，以文書論。
錄音、錄影或電磁紀錄，藉機器或電腦之處理所顯示之聲音、影像或符號，足以為表
示其用意之證明者，亦同。
稱電磁紀錄，指以電子、磁性或其他無法以人之知覺直接認識之方式所製成之紀錄，
而供電腦處理之用者。
刑法第三百三十九條
 (普通詐欺罪)
意圖為自己或第三人不法之所有，以詐術使人將本人或第三人之物交付者，處五年以
下有期徒刑、拘役或科或併科一千元以下罰金。
以前項方法得財產上不法之利益或使第三人得之者，亦同。
前二項之未遂犯罰之。
